臺灣高等法院臺中分院民事判決　95年度上更(一)字第33號
上　訴　人　苗栗縣農會
法定代理人　甲○○
訴訟代理人　江錫麒律師
複 代理 人　乙○○
被 上訴 人　戊○○
訴訟代理人　王有民律師
複 代理 人　丙○○
複 代理 人　丁○○
上列當事人間清償債務事件，上訴人對於中華民國94年5月10日
93年度上字第328號本院第二審判決提起上訴，經最高法院發回
更審，本院於96年4月24日言詞辯論終結，判決如下：
    主  文
原判決除確定部分外廢棄。
上開廢棄部分，被上訴人在第一審之訴及其假執行之聲請均駁回
。
第一、二審及發回前第三審訴訟費用由被上訴人負擔。
    事  實  及  理  由
一、被上訴人起訴主張：上訴人自民國（下同）九十一年五月起
    至同年六月止，共積欠被上訴人生乳價款新台幣（下同）三
    百十三萬八千四百七十五元，屢催未獲置理，爰依買賣之法
    律關係，訴請上訴人如數給付上開金額及自支付命令送達上
    訴人翌日起至清償日止，按週年利率百分之五計算之法定遲
    延利息。原判決命上訴人應給付被上訴人貳佰壹拾貳萬捌仟
    壹佰柒拾貳元，及自民國九十二年十二月十九日起至清償日
    止，按週年利率百分之五計算之利息。被上訴人其餘之訴駁
    回。經本院前審判命給付二○八萬六千六百二十五元，駁回
    其他上訴（此部分未據聲明不服），上訴人就判決不利部分
    提起上訴，被上訴人答辯聲明：上訴駁回。
二、上訴人則以：
  (一)兩造曾於86年間訂定生乳共同加工運銷合約書，嗣黑松股份
    有限公司於89年12月29日，與全體酪農戶分別簽訂生乳收購
    合約書，約定自90年4月起，至91年3月止，收購酪農戶生產
    之生乳，惟黑松股份有限公司因故未能履約，乃由上訴人繼
    續收購生乳，但未簽訂任何收購生乳之書面契約。
  (二)嗣苗栗縣政府農業局為照顧酪農，於市場發生供多需少之情
    形時，即召開上訴人與酪農間之協調會，希望上訴人多收購
    生乳，以解決酪農生產過量之困擾，故於九十年二月十九日
    在苗栗縣農會會議室，由縣府農業局局長許滿顯主持召開「
    苗栗縣酪農鮮乳加工廠與酪農戶生乳繳交及收購事宜第二次
    協商會議」，決議生乳超量部分(1)以苗栗縣農會酪農鮮乳加
    工廠八十九年收乳量一萬二千公噸為準，減收一○％，即一
    萬零八百公噸，作為九十年之生乳收購量，但乳廠收購生乳
    量在六千六百公噸以內，仍依照原基準價收購。(2)乳廠收購
    生乳量超過六千六百公噸以外部分，由苗栗縣農會酪農鮮乳
    加工廠統籌外調其他乳廠，外調手續費由乳廠向酪農戶收取
    每公斤零點四元費用，無法外調之生乳由苗栗縣酪農鮮乳加
    工廠加工處理，由酪農給付處理費，並領回自行處理。故而
    ，上訴人僅於協商會議紀錄所載收購數量六千六百公噸之範
    圍內，有支付乳價之義務。而被上訴人於九十一年五月上、
    下半期、及同年六月上、下半期繳乳量各為三七二七一、三
    九六八八、三四○八九、三五七六○公斤，各期生乳價款分
    別為七十一萬六千四百九十五元、八十四萬四千五百二十一
    元、七十一萬四千七百八十八元、八十二萬一千一百三十四
    元(總計：三百一十三萬八千四百七十五元)，惟扣除被上訴
    人應負擔之九十、及九十一年度超收生乳之加工費用四十七
    萬七千七百零三元、及一百六十萬八千九百二十二元 (總計
    ：二百零八萬六千六百二十五元)，再扣除上訴人返還予被
    上訴人之九十一年一月至三月份乳價每公斤二元之差價三十
    五萬九千四百十八元，及扣除被上訴人已收受外調他場生乳
    價款四萬一千五百四十七元，餘額六十五萬零八百八十五元
    ，上訴人已於九十一年八月十四日匯款付訖予被上訴人完畢
    ，上訴人並未積欠被上訴人任何乳款。
  (三)被上訴人雖否認有參加苗栗縣政府農業局主持之協調會，惟
    據第一審法院向苗栗縣政府函詢協調會召開之經過情形，苗
    栗縣政府檢送90年2月9日召開協商會議之通知 (正本通知酪
    農戶黃國緯班長等四十位酪農戶)、並於90年2月14日將會議
    記錄通知酪農戶之五位班長，又苗栗縣政府檢附90年2月9日
    召開協調會之簽到簿影本其中有被上訴人簽到與會之紀錄，
    因此上開會議記錄對於被上訴人應有拘束力無疑，被上訴人
    空言否認協調會之結論，不承認超額生乳如不能外調他廠時
    ，應由上訴人收取加工費用，應非可採。
  (四)退步言，縱被上訴人以為不受決議之拘束，則兩造間就逾越
    上訴人承諾收購量6600公噸之生乳部分，意思表示並未合致
    ，收購契約不能認為成立，被上訴人不存在之收購契約請求
    給付乳款，顯無理由等語置辯。上訴聲明：原判決不利於上
    訴人之部分廢棄；前項廢棄部分，被上訴人第一審之訴駁回
    ；訴訟費用由被上訴人負擔；如受不利益之判決願供擔保，
    請准宣告免為假執行。
三、兩造不爭執事項：
  (一)兩造於八十六年三月三十一日訂立苗栗縣農會酪農鮮乳加工
    廠生乳共同加工運銷合約書一紙，約定由被上訴人將生乳繳
    交上訴人加工運銷，合約有效期間自八十六年四月一日起至
    八十七年三月三十一日止，期滿得重新訂立合約一節，有上
    訴人提出之該合約書在卷可稽（見原二審卷第三十五至三十
    八頁）。
  (二)苗栗縣政府農業局於90年2月5日召開鮮乳加工廠與酪農戶關
    於生乳繳交及收購事宜第二次協商會議 (見原一審卷第66、
    67頁)。
  (三)被上訴人為上訴人所屬鮮乳加工廠之酪農戶，於九十一年五
    、六月上、下半期各繳交三七二七一、三九六八八、三四○
    八九、及三五七六○公斤之生乳予上訴人，各期乳價分別為
    七十一萬六千四百九十五元、八十四萬四千五百二十一元、
    七十一萬四千七百七十八元、及八十六萬二千六百八十一元
    ，總計三百一十三萬八千四百七十五元，有收乳傳票在卷可
    稽。
  (四)上揭金額，被上訴人已自他廠受領給付四萬一千五百四十七
    元，並應扣除九十一年一至三月份乳價每公斤二元之差價三
    十五萬九千四百十八元，以及已於九十一年八月十四日自上
    訴人給付生乳價款中六十五萬零八百八十五元，付款傳票、
    及苗栗縣農會付款單等件在卷可稽 (見原一審卷第41、42頁
    )。
四、被上訴人主張兩造間收購生乳應依原買賣契約法律關係，而
    不受90年2月19日「苗栗縣農會酪農鮮乳加工廠與酪農戶生
    乳繳交及收購事宜第二次協商」決議 (下稱「系爭決議」)
    之拘束，是90年、91年超收生乳加工費四十七萬七千七百零
    三元、及一百六十萬八千九百二十二元上訴人不得扣除，惟
    經上訴人否認，是被上訴人是否受系爭決議拘束，雙方更迭
    爭執，經查：
  (一)按當事人互相表示意思一致者，無論其為明示或默示，契約
    即為成立。當事人對於必要之點，意思一致，而對於非必要
    之點，未經表示意思者，推定其契約為成立，關於該非必要
    之點，當事人意思不一致時，法院應依其事件之性質定之，
    民法第一百五十三條定有明文，亦即契約之成立仍應以當事
    人互相表示意思一致為前提，只是在當事人如僅就契約必要
    之點互相表示意思一致，但對契約非必要之點，如無從得悉
    雙方有無明示或默示意思表示可知其是否一致時，則由法律
    「推定」其契約成立。
  (二)苗栗縣政府農業局於90年2月5日召開「苗栗縣農會酪農鮮乳
    加工廠與酪農戶生乳繳交及收購事宜第二次協商會議」，有
    開會通知書、會議記錄附卷可稽。惟被上訴人稱以：伊雖有
    參加該協商會議，但該協商結果不合理，伊中途離席，自不
    受該協商會議拘束，且上訴人亦未通知被上訴人決議內容或
    與被上訴人另行協議，是不受決議之拘束云云，惟據証人即
    參與該會議之局長許滿顯於原審準備程序中結証稱：「該協
    商有經過充分的協商、溝通及討論，會議簽到簿上所列的人
    員均是酪農戶推派的代表，決議是經過大家討論作成的，但
    相關細節兩造應該另行商談」等語；另証人即該局科長邱其
    彥則証稱：「我們是酪農與縣農會間收購生乳事業主管機關
    ，協商的決議只是希望縣農會與酪農間遵守生乳的供應及收
    購量，該協商會議有經過代表與會之人員同意，依該決議收
    購的數量是總量，至於各個酪農的收購量，應該是酪農與縣
    農會間要另訂立契約，我們希望兩造可以另訂立契約」等語
    （見前審卷第55-57頁）。是該決議為酪農與縣農會之主管
    機關即苗栗縣政府農業局所召開，決議開會並有通知各酪農
    戶代表班長，有開會通知書在卷可證 (原審卷第65、66頁）
    ，被上訴人亦有收受該通知，業據被上訴人自承無訛 (見前
    審卷第23頁），是兩造間買賣關係，先因期間屆滿，而被上
    訴人庚續繳交生乳且上訴人繼續收購而存在，惟嗣因上訴人
    不願繼續收購，苗栗縣政府農業局為照顧酪農，於市場發生
    供多需少之情形時，即召開上訴人與酪農間之協調會，冀望
    上訴人多收購生乳，以解決酪農生產過量之困擾，乃於九十
    年二月十九日召開「苗栗縣酪農鮮乳加工廠與酪農戶生乳繳
    交及收購事宜第二次協商會議」，決議生乳超量部分(1)以苗
    栗縣農會酪農鮮乳加工廠八十九年收乳量一萬二千公噸為準
    ，減收一○％，即一萬零八百公噸，作為九十年之生乳收購
    量，但乳廠收購生乳量在六千六百公噸以內，仍依照原基準
    價收購。(2)乳廠收購生乳量超過六千六百公噸以外部分，由
    苗栗縣農會酪農鮮乳加工廠統籌外調其他乳廠，外調手續費
    由乳廠向酪農戶收取每公斤零點四元費用，無法外調之生乳
    由苗栗縣酪農鮮乳加工廠加工處理，由酪農給付處理費，並
    領回自行處理等情。顯已變更兩造間先前買賣契約之條件，
    認為係新契約之要約，而被上訴人既繼續繳交生乳讓被上訴
    人收購，應認為默示同意，兩造間契約即為成立。若被上訴
    人不同意上開條件，即可拒絕繳交生乳，自不成立買賣契約
    ，惟被上訴人持續繳交生乳，並未將要約擴張、限制或變更
    而為承諾者，視為拒絕原要約而為新要約，兩造就此意思表
    示既為一致，契約當然成立，自應均受決議拘束，雖被上訴
    人表示上訴人未通知被上訴人決議內容或與被上訴人另行協
    議，是不受決議之拘束云云，被上訴人既稱該協商結果不合
    理，顯然知悉協商之結果。
  (三)再者，按農業發展條例第26條第2項授權訂立之農業產銷班
    設立暨輔導辦法，農業產銷班設立有組織法上依據，以所推
    派班長對外代表產銷班，效力及於各班員。是系爭決議既由
    各酪農戶之班長代表出席，則上訴人與代表之班長所達成決
    議，且據證人許滿顯、邱其彥證稱，苗栗縣政府農業局當初
    召開此決議的主要目的，也是基於雙方之主管機關，為協調
    雙方利益而召開，是決議召開之本意乃為協調「農會」與「
    各農業產銷班」之紛爭，訂立原則性約定為雙方遵守，而非
    有以決議拘束力僅對於參與同意之個體酪農戶，對於不同意
    之酪農戶不生效力之寓意存在，被上訴人稱因不同意而不應
    受拘束，惟其嗣後既持續供應生乳予上訴人，顯然同意該決
    議，自不得嗣後再藉詞不受決議之拘束，被上訴人辯稱其他
    酪農乃屬獨立之個體、互不隸屬，亦無互相代表、代理或負
    連帶責任之關係，且該次協調會之性質實屬被上訴人與上訴
    人及其他酪農間之協調性質等語，顯非可採。
  (四)綜上，雙方關於生乳繳交及收購事宜之買賣條件，應依90年
    2月19日之系爭決議決之，被上訴人之抗辯，並非可採。
五、查系爭決議第二項記載：「1.以苗栗縣農會酪農鮮乳加工廠
    八十九年收乳量一二○○○公噸為準，減收一○％為一○八
    ○○公噸，作為本（九十）年之生乳收購量，但乳廠收購生
    乳量在六六○○公噸以內，仍依照原基準價收購。2.乳廠收
    購生乳量超過六六○○公噸以外（四二○○公噸）之部分，
    由苗栗縣農會酪農鮮乳加工廠統籌外調其他乳廠，外調手續
    費由乳廠向酪農每公斤收○、四元，無法外調之生乳由苗栗
    縣農會酪農鮮乳加工廠加工處理，由酪農付處理費及領回自
    行處理」，是系爭會議決議上訴人於90年收購生乳總量限額
    為10,800公噸，此範圍內之6,600公噸內，以原基準價收購
    ；而逾此限額，則酪農戶則需自行負擔外調手續費或經上訴
    人處理費；加工品則由酪農領回自行處理。被上訴人雖陳稱
    ：各個酪農之收購數量等相關細節問題，仍應由上訴人與酪
    農另訂立契約解決，惟系爭決議後，兩造均未商談、亦未表
    明收購量為何、加工費用多寡、亦未通知被上訴人領回處理
    等語。惟：
  (一)據證人許滿顯及邱其彥上揭証詞，該決議係希望上訴人與酪
    農間應遵守生乳的供應及收購量，如各個酪農之收購量等細
    節問題，仍應由上訴人與酪農間另訂立契約解決等情，準此
    ，該決議應僅係上訴人與酪農間原則性之協議，於此前提下
    ，兩造間仍須再依該決議之內容，進一步協商相關細節，如
    ：各個酪農戶協議生產量、加工費計算等事宜。
  (二)查上訴人於系爭決議後，兩造確未就相關細節進一步協商，
    此據上訴人陳稱係因酪農戶甚多，實際無法一一協商告知，
    故以本身製作「九十年度酪農戶協議生產量明細表」，推計
    被上訴人之實際超收量，用以計算90年及91年度處理費，此
    有爭議者，為上訴人採此便宜措施，是否與當事人真意相違
    ？另倘上訴人能一一與個別酪農戶協商詳細事宜而不為，則
    此瑕疵，是否當然否定上訴人處理費之請求，亦或僅被上訴
    人因此受有損害而得請求賠償？查：
  1.依上訴人陳報資料，其所輔導之酪農戶幾近50多位。又查兩
    造關於生乳收購事宜，曾正式訂立書面契約僅有86年之共同
    加工運銷合約書，其後契約雖已屆滿期，惟雙方仍依慣例繼
    續供給與收購，也未另訂立契約相互規範；待嗣後黑松股份
    有限公司未能履行與被上訴人生乳收購契約，亦由上訴人繼
    續收購，而兩造亦無訂立契約。由上可知，兩造關於供給與
    收購生乳事宜，已經多年長期配合，是就實際生乳收購量如
    何計算、合約量約定、金額給付方式已知悉甚詳，而上訴人
    關於實際收乳量之計算，礙於執行考量，長期亦採收購後整
    體統計後結果方法，而無法就收購當時一一計量，此亦為被
    上訴人所知悉，且被上訴人就91年實際收乳量亦未異議。再
    者，證人許滿顯所稱契約相關事宜意所何指，並無以確定。
    故而，雙方於相關事宜既已有長期慣例可循，上訴人雖未就
    相關細節與個別酪農戶訂立契約，乃有執行上困難之考量，
    ，是除有特殊情事，上訴人仍依兩造知悉慣例推計實際收乳
    量、計算合約超乳量，縱於決議後未與被上訴人另行協商，
    此便宜措施，並不違決議之本旨。被上訴人以未經協商，否
    定決議效力，並非可採。
  2.再者，被上訴人90年度生乳收購超收扣款計477,703元（計
    算說明：以實際交乳量650,450公斤─協議交乳量595,416公
    斤＝超出協議生產量55,034公斤；又90年合約超收量為24,5
    83公斤 (以90年酪農戶總繳乳量10,656,837公斤─90年酪農
    戶繳乳總合約量6,599,999公斤─90年度生乳外調總量3,096
    ,803 公斤＝上訴人加工處理總量960,032公斤；上訴人加工
    處理總量960,032公斤－90年整體酪農戶超出協議生產總量
    557,267公斤＝合約超收量無法外調部分402,765公斤；合約
    超收量無法外調部分402,765公斤÷酪農戶總繳乳量10,656,
    837公斤＝合約超收量無法外調部分占總繳乳量比例0.0378
    公斤；被上訴人總繳乳量650,450公斤0.0378＝被上訴人
    合約超收量之比例24,583公斤)；55,034公斤＋24,583公斤
    ＝79,617公斤處理費6元＝477,703元；又被上訴人91年生
    乳收購超收扣款，以處理費7元計算，計為1,608,922元，有
    上訴人所製90年度酪農戶協議生產量、超收生乳代工費統計
    表、91年1月至6月繳乳明細表、台灣土地銀行台東分行辦理
    初鹿牧場公開招標代工費報價單卷附可稽 (原一審卷第59-6
    3頁)。核上，關於被上訴人90年、91年實際繳乳量、加工費
    計算部分，被上訴人並不爭執（原審卷第107頁）；又協議
    交乳量部分，是上訴人依決議製作；又90年被上訴人超收合
    約量無法外調部分，亦由上訴人依個別酪農戶總繳乳量比例
    計算，故而，上訴人所採推計計算方法，於客觀上已達合理
    ，所得超出乳款金額並無不當。
  3.綜上，上訴人雖未與被上訴人於決議後另訂契約，惟不違反
    決議原則下，上訴人依慣例推計計算實際被上訴人交乳量，
    核推計過程並無不合理之情，用以計算處理費，以為雙方權
    義之準據，並無可議。是雙方間法律關係經系爭決議有所變
    動部分，應依決議約定；相關細節部分，仍應依兩造間交易
    慣例為之。
  4.又被上訴人雖稱：上訴人未告知超收乳量、亦未通知領回保
    久乳等情，此經上訴人否認，並稱有通知領回一事，惟上訴
    人並無法舉證已實其說。被上訴人既稱協商結果不合理，當
    知悉協商即決議內容，且被上訴人為產銷班一員，縱開會中
    因不同意決議內容而離開，其事後亦可由班長、其他酪農戶
    班員知悉此情。且上訴人於每月均將生乳傳票，內載實際收
    乳數量交付予被上訴人，是被上訴人應當知悉收購數量是否
    已逾協議生乳量而未異議，縱通知一事，上訴人程序處理容
    有瑕疵，然亦不可否定上訴人依決議扣除處理費，是被上訴
    人主張不應扣除，不足可採。
六、被上訴人請求上訴人給付313萬8475元，被上訴人已自認收
    受外調他場之生乳價款4萬1547元（見前審卷第73頁）；並
    自認已自上訴人收受差價35萬9418元及65萬885元（見原審
    卷第36、37頁），是扣除上開金額餘額208萬6625元部份，
    上訴人依90年2月19日「苗栗縣農會酪農鮮乳加工廠與酪農
    戶生乳繳交及收購事宜第二次協商」決議，主張扣除被上訴
    人90年、91年超收生乳處理費，共計208萬6625元，是有理
    由。
七、從而，被上訴人本於給付買賣價金請求權，請求上訴人應給
    付313萬8475元，為無理由，不應准允，應予駁回。上訴意
    旨就原審判決命其應給付208萬6625元，及自支付命令裁定
    送達之翌日即92年12月19日起至清償日止，按週年利率百分
    之五計算之利息，於法尚有未洽，自屬不能維持。上訴論旨
    指摘原判決不當，求為廢棄改判，非無理由，爰判決如主文
    所示。
八、本案事實已臻明確，兩造其餘攻擊防禦方法，不足以影響本
    判決結果，爰不一一論述，併此敘明。
據上論結，本件上訴為有理由，依民事訴訟法第450條、第78條
，判決如主文。
中　　華　　民　　國　　96　　年　　5 　　月　　9 　　日
                  民事第五庭    審判長法　官  林陳松
　　　　　　　　　　　      　　　　　法　官  古金男
　　　　　　　　　　　      　　　　　法　官  鄭金龍
以上正本係照原本作成。
得上訴第三審。
如對本判決上訴，須於收受判決送達後20日內向本院提出上訴書
狀，其未表明上訴理由者，應於提出上訴後20日內向本院提出上
訴理由書（須按他造人數附具繕本）。
上訴時應提出委任律師為訴訟代理人之委任狀。具有民事訴訟法
第466條之1第1項但書或第2項之情形為訴訟代理人者，另應附具
律師及格證書及釋明委任人與受任人有該條項所定關係之釋明文
書影本。
                                      書記官  陳振海
中　　華　　民　　國　　96　　年　　5 　　月　　10　　日
                                                      Ｍ
